【裁判字號】    93,上更(一),343
【裁判日期】    950516
【裁判案由】    貪污治罪條例
【裁判全文】
臺灣高等法院高雄分院刑事判決     93年度上更(一)字第343號
上  訴  人
即  被  告  丙○○
選任辯護人  吳春生律師
上列上訴人因貪污案件，不服臺灣澎湖地方法院91年度重訴字第
5 號中華民國92年9 月12日第一審判決（起訴案號：臺灣澎湖地
方法院檢察署90年度偵字第552 號），提起上訴，判決後，經最
高法院發回更審，本院判決如下：
    主  文
原判決撤銷。
丙○○依據法令從事公務之人員，連續侵占職務上持有之非公用
私有財物，處有期徒刑貳年捌月，褫奪公權貳年，所得財物新台
幣肆萬伍仟伍佰元，應予追繳並發還澎湖縣政府，如全部或一部
無法追繳發還時，以其財產抵償之；又共同商業負責人以明知為
不實之事項，而填製會計憑證，處有期徒刑肆月，應執行有期徒
刑貳年拾月，褫奪公權貳年，所得財物新台幣肆萬伍仟伍佰元，
應予追繳並發還澎湖縣政府，如全部或一部無法追繳發還時，以
其財產抵償之。
    事  實
一、丙○○原係澎湖縣立體育場場長（已退休），除負責綜理該
    體育場一般行政業務外，尚兼任活動組組長，負責辦理各項
    體育活動事宜，係依據法令從事公務之人員，於民國（下同
    ）86年至88年間，主辦6 期（每年2 期）「成人游泳初學班
    」，經費除由台灣省政府教育廳每年補助新台幣（下同）20
    萬元外，並向各該期報名學員蔡惠如等314 人（86年第1 期
    23人、第2 期74人、87年第1 期61人、第2 期70人、88年第
    1 期24人、第2 期62人），合計共收取31萬4,000 元，此等
    先後收取之報名費均由丙○○職務上所支配持有，丙○○除
    以之每期購買泳帽、泳鏡等（價款每人份共600 元）贈予每
    一位學員外，尚用以購買點心飲料、放影機、電視機、紅布
    條、白板、紀錄板等物供學員食用及體育場使用，詎丙○○
    自87年間起，竟萌意圖為自己不法所有之貪意念，基於概
    括之犯意，先後挪用侵占其保管之報名費共4 萬5,500 元，
    迨於89年2 月1 日丙○○被調離體育場場長職務，於移交時
    僅將餘款9,765 元解繳入庫；嗣法務部調查局澎湖縣調查站
    （以下簡稱調查站）於90年間著手調查時，丙○○為掩飾其
    侵占犯行，乃另行起意，於同年9 、10月間，與經營東光體
    育用品社之甲○○基於明知而填製不實會計憑證之犯意聯絡
    ，明知並無實際交易，而由甲○○以補開收據之方式，在其
    業務上製作之JH00000000號統一發票上，虛偽登載購買（未
    記載買受人）浮板112 塊2 萬8,000 元、浮球30個1 萬3,50
    0 元、划手板200 付4,000 元共4 萬5,500 元，於同年10月
    15日該調查站約談甲○○、丙○○詢問時，均持以向該調查
    站說明而行使。
二、案經澎湖縣調查站移送台灣澎湖地方法院檢察署檢察官偵查
    起訴。
    理  由
一、訊據上訴人即被告丙○○對於上開請東光體育用品社負責人
    甲○○補開前揭收據即統一發票之事實固坦認不諱，惟矢口
    否認有侵占報名費之貪污犯行，辯稱：伊於87年、88年間每
    期辦理游泳訓練班時，皆有向東光體育用品社購買游泳輔助
    器具浮板、浮球、划手板等物，均未開收據，伊沒有檢據核
    銷雖有不對，但實際上伊確有購買這些東西，才請甲○○補
    開發票云云。
二、經查
  甲、關於被告當時職務及游泳班報名收費情形：
    (一)被告於擔任澎湖縣體育場場長時，兼任活動組長，負責辦
      理各項體育活動事宜。澎湖縣立體育場於86年至88年間每
      年均開辦2 期之「成人游泳初學班」總計開辦過6 期，該
      等班次亦係由其承辦無誤，其經費除由台灣省政府每年補
      助新台幣20萬元，另亦向參加之學員每位收取1,000 元報
      名費，由被告負責支配保管，自行決定其支出使用等情，
      為被告偵審中供明在卷（見調查卷第58至59頁），並經證
      人即體育場幹事李順良、呂朝昆、證人即體育場工友黃明
      值等人於檢察官偵查中證述無訛（見90年偵字第552 號卷
      第15至18頁）。準此，體育場辦理成人游泳初學班，為被
      告之主管職務，負責招生、報名、收費、經費核銷等相關
      事宜，洵可認定。
    (二)上開被告舉辦成人游泳初學班，每年2 期，每期10天，報
      名費1,000 元，每位學員均致贈泳帽、泳鏡，而泳帽、泳
      鏡均向世運體育用品社購買，每人份共600 元，係由向學
      員收取之報名費1,000 元項下支出之情，除據被告供明外
      ，並經證人即世運體育用品社負責人張高堂於調查站調查
      時及偵審中證述屬實，證人即86年第1 期參加之學員許崇
      煌、倪夏玉、第2 期參加之學員黃慧敏、吳秀鶴、林金月
      、鄭素美、吳秀琪、呂素娟、87年第1 期參加之學員蔡惠
      如、趙秀麟、呂王阿品、黃麗娟、第2 期參加之學員高永
      清、88年第1 期參加之學員崔遵遵、謝燕堂等人於調查站
      調查時亦均供述確有發給學員泳帽、泳鏡無訛（上開證人
      等於調查站之陳述，雖屬審判外之陳述，但既經被告於本
      院審理時同意有證據能力，自得採為證據），此部分事實
      亦可認定。
  乙、就檢察官起訴被告以各項名目核銷侵占報名費事實之認定
      ：
      被告每期向學員收取之報名費，均有購買泳帽、泳鏡贈予
      每一位學員，已如前述，就86年度而言，第1 期學員有23
      位、第2 期有74位，報名費共收取9 萬7,000 （詳附表二
      ），扣除泳帽、泳鏡之支出5 萬8,200 元，餘款3 萬3,80
      0 元，被告供稱係花費於購買放影機6,900 元、電視機1
      萬5,910 元、點心1 萬5,990 元（詳附表二所列）等語，
      而被告確有向松立電器行購買放影機、電視機供體育場使
      用之事實，業經該電器行負責人蔡慶雲及體育場幹事呂朝
      品、李順良、體育場現任場員陳光煌於檢察官偵查中證述
      屬實。又依據如前各期游泳班學員之說明，游泳班每天均
      有供應點心，此點心費於86年度之開銷，依被告在台灣省
      教育廳補助款（以下簡稱補款）、核銷之原始憑證（如附
      表一），補助款並無此筆費用之支出，則被告以報名費購
      買點心提供學員享用即屬合理，是被告上開所稱報名費餘
      款係花費在購買放影機、電視機及點心等語，尚非無據。
      檢察官起訴書亦未認定被告有侵占86年度學員報名費之事
      實，而係認被告87年度及88年度所收取之學員217 位之報
      名費，共計21萬7,000 元，扣除泳鏡、泳帽之支出（泳鏡
      40 0元、泳帽200 元[400+200] ×217=130,200） ，餘款
      為8 萬6,800 元，全數中飽私囊；惟被告則辯稱：87年第
      1 期尚有支付白板7,500 元、紀錄板6,000 元、點心
      2,005 元、浮板5,250 元、浮球900 元，87年第2 期支出
      點心2, 950元、浮板1 萬7,000 元、浮球4,500 元、划手
      板400 元，88年第1 期支出浮板5,750 元、浮球2,700 元
      ，88年第2 期支出紅布條1 萬1,500 元、點心1,580 元、
      浮球5, 400元、划手板3,600 元（詳附表二）等語，檢察
      官所指被告所收取87、88年度之學員報名費，扣除購買泳
      鏡、泳帽致贈學員外，並無其他支出，餘款全數為被告所
      侵占，是否屬實？經查：
    (一)茲就87年度第1期論述：
      (1)關於點心2,005元部分：
        被告係提出順利西點麵包店於90年8 月27日所補開之品
        名「三明治」，數量67、單價15之1,000 元及1,005 元
        收據2 張（詳附表三收據見偵查卷第47、48頁）用以核
        銷該期之報名費2,005 元，雖檢察官以被告於同期之補
        助款已有提出員工消費合作社（以下簡稱合作社）出具
        麵包、養樂多10天份1 萬500 元之憑證核銷，此部分仍
        係重複報銷，並不實在。惟據被告辯稱：點心費只有購
        買麵包及養樂多部分是由補助款核銷，其他項目之點心
        ，如三明治、綠豆沙、黑糖糕等亦有由報名費核銷等語
        ，證人即順利西點麵包店老闆顏開洽及其妻許梅枝於檢
        察官偵查中亦證稱：收據係事後補開的，但確實有賣出
        該等東西等語。而參加學員又均證述體育場確有供應點
        心無訛，參諸86年度之點心是由順利西點麵包廠及明月
        堂等提供，該等點心之單價類皆為20元，有憑證在卷可
        稽（見同上偵查卷第46、47頁），而合作社出具購買麵
        包含養樂多1 萬500 元收據之憑證部分，每份之單價僅
        15元，則被告所稱點心除向合作社購買外，另有向其他
        商店購買，不足部分由報名費核銷之情，即非無可能，
        不能以補助款已有核銷點心費，及順利西點麵包店係補
        開收據，即認被告在報名費核銷之點心並不實在。
      (2)關於白板7,500元部分：
        被告提出東立實業社補開之收據（詳附表三，單據見同
        上偵查卷第45頁），以證明其確曾訂購白板7,500 元，
        檢察官則以86年第1 期之經費補助款中，即列有該實業
        社之白板費8,000 元（有磁附角架），被告在報名費上
        報銷購買白板7,500 元應係重複報銷，惟據證人即東立
        實業社負責人乙○○於本院審理時證稱：伊於86、87年
        間共賣給體育場2 塊4 尺×6 尺規格之白板，均附有腳
        架，1 塊是8,000 元，有劃格子，沒劃格子的是7,500
        元等語。經本院赴澎湖縣立體育場履勘，該場現確放置
        有2 塊相同規格之白板，1 塊劃有格子，另1 塊則無，
        此有勘驗筆錄及現場所拍照片可證，則被告上開辯述應
        屬可信，被告顯無重複在報名費核銷購買白板7,500 元
        之事實。
      (3)關於紀錄板部分：
        體育場之紀錄板確為乙○○所製作，價款6,000 元，已
        經證人乙○○於調查站調查時陳證述在卷，而該紀錄板
        由何筆經費支出？偏查全卷，補助款並無相同之名目與
        規格之憑據據以核銷，此部分公訴人又未舉出證據證實
        非由報名費核支，既有該物存放在游泳池倉庫中，有被
        告所提出之照片可資為證，被告此部分辯解，尚非無據
        ，堪以採信。
      (4)關於浮板；浮球部分：
        被告固提出東光體育用品社發立之JH00000000號90年9
        、10月份統一發票（見調查卷第62頁），以證明其有用
        87年第1 期、第2 期、88年第1 期、第2 期報名費向該
        體育用品社購買游泳輔助器材浮板、浮球、划手板之事
        實（如附表二）；但查被告僅有向擔任上開成人游泳班
        總教練且經營世運體育用品社之張高堂購買泳鏡、泳帽
        發給參加之學員，並未購買浮板、浮具等物，因張高堂
        認為使用浮板、浮具，將嚴重影響游泳教學成效，故其
        於教授成人游泳時，並未使用浮板、浮具、輔助教學，
        89年初，被告向張高堂表示，因澎湖縣政府政風室正在
        查核其歷年辦理成人游泳初學班經費使用狀況，遂要求
        張高堂以世運體育用品社名義，開立品名為助泳浮板、
        浮具、浮球87年6 月6 日、6 月14日、88年6 月3 日、
        6 月22日期之收據4 紙應付政風室人員查核（如附表四
        、收據見調查卷第48、50、52、54頁），但未為政風人
        員採信，於89年8 月間，被告遂要求張高堂如有司法單
        位人員向其查證，務必為被告確有購買該等物品之供述
        ，但未為張高堂同意，另張高堂教導澎湖縣游泳基層訓
        練站中小學選手雖確有使用浮具、浮板輔助教學但係由
        訓練站之經費購買或由學員自行購買，與前述成人游泳
        初學班之經費無涉等情，業據證人張高堂於調查站調查
        時陳述綦詳，其於檢察官偵查時仍結證稱：伊所開之12
        張收據（如附表四），泳鏡、泳帽及浴巾部分是購買當
        時開的，浮具部分是政風室調查時丙○○請伊開的等語
        （見偵查卷第18頁），則被告於87年、88年間是否有以
        上開學員之報名費向東光體育用品社購買浮板、浮球及
        划手板等物，實值滋疑。證人東光體育用品社負責人於
        檢察官偵查中雖證稱：「被告在今年（90年）7 、8 間
        向我買浮板、浮球、划手板，另外在87年、88年間有買
        少部分，但沒有開收據，現在一起開」等語（見偵查卷
        第18頁），其於原審及本院前審雖仍證述被告確有於87
        、88年間每年2 次向東光體育用品社購買上開浮板等物
        ，惟就購買之數量，或稱每次各購買30個左右，實際賣
        多少量不清楚，或稱87年浮板買2 次60個，88年也買了
        2 次，60個，90年買了8 個；浮球87年買15個、88年15
        個、90年5 個；划手板87年買10塊、88年10塊、89年又
        補了5 塊各等語（見原審卷第145 頁、146 頁，本院上
        訴字卷第94頁、95頁），核與前開JH00000000號統一發
        票所列之浮板112 塊、浮球30個、划手板20付之數目並
        不相符；且參諸被告曾要求證人張高堂以其世運體育用
        品社名義簽開收據以核銷報名費，因不為政風室採信，
        遂又要求張高堂如何與其配合向司法單位人員供述，而
        為張高堂所拒之情，果被告確有向東光體育用品社購買
        上開浮板等物，理應於初始即要求東光體育用品社之甲○○簽開或補開收據，豈有如此周折，要求未販賣該等
        物品予被告之張高堂出具收據並配合供述之理，必其因
        遭張高堂拒絕配合陳述後，始再找甲○○配合而簽開不
        實之統一發票，至為明灼。又被告雖提出在體育場倉庫
        照片，以證明體育場確有購買浮板等游泳輔助器材以供
        學員使用。但查，依前開事證可知浮板、浮球、划水板
        均非成人游泳班之教學必要器材，除少部分學員實際需
        要而提供外，亦無當教學器材使用，並無大量購置必要
        ，然為不時之需，仍需備用而添購合理之數即可，惟同
        一游泳池另有泳訓班，如前述證人張高堂之證詞即知，
        因屬中、小學生，訓練必要而有添購該等輔助器材，故
        可知體育館內時有浮板、划水板等器物，乃屬常見。另
        考諸原始憑證，於87年第2 期之補助款中已有以世運體
        育用品社之收據，以購買浮板、浮球共4,500 元之核銷
        憑據（如附表一），則該體育場存有浮板等輔助游泳器
        材，自屬必然，被告辯稱有用報名費添購浮球、浮板等
        物，並不可採。此部分所侵占之費用如附表二所載（87
        年1 期5,250 元、900 元，合計6,150 元）。
    (二)再就87年第2期論述：
      (1)關於點心飲料、綠豆沙部分：
        被告係提出休閒小站馬公市中華店於90年9 月4 日補開
        之品名「飲料」及「綠豆沙」，數量74，單價20之總價
        各1,480 元之收據2 張（詳附表三，收據見偵查卷第49
        頁），用以核銷該期之報名費2,950 元，檢察官同樣認
        補助款已有核銷合作社出具之麵包、養樂多10天份共1
        萬500 元，此部分之報名費核銷並不實在，但被告辯述
        點心費固定補助款核銷一部分，不足部分即由報名費核
        銷，業如前述，且據證人即休閒小站馬公中華店負責人
        陳明河於調查站調查時證述：大約於數年前澎湖縣立體
        育場游泳訓練班曾向本站訂購綠豆沙等飲品2 次左右，
        伊與員工曾送貨到游泳池。收據確係本站開給體育場,
        因體育場場長於90年9 月間曾至本站，表示有執法單位
        要查帳，要求本站補開收據，並於收據中加註「補」字
        樣作為憑證，伊基於體育場確有向本站購買飲料、綠豆
        沙，遂交代公司員工依場長要求開立收據並交付給他，
        伊記得體育場當時飲料及綠豆沙之購買量大約60至70杯
        ，體育場前場長曾提示紀錄給伊看，要求伊開立74杯數
        量，而當時販售金額確為20元，所以伊開立品名為飲料
        及綠豆沙，數量均為74份，單價均為20元，總價均為1,
        480 元之收據2 張交予體育場前場長等語（見偵查卷第
        75、76頁），其於原審審理仍證述確有送貨至體育場，
        當時並沒有開收據，後來被告要求補開的時候，因其要
        求之數量與伊當時所送之數量大約符合，所以就依其所
        提的數量補開等語（見原審卷第147 、148 頁），參諸
        該期參加之人數為78人，加上工作人員，被告由報名費
        核銷上開點心費，應屬合理，檢察官所指此部分被告侵
        占之事實，尚屬不能證明。
      (2)關於浮板、浮球、划手板部分：
        被告有侵占87年第2 期報名費之事實，理由與87年度第
        1 期所報浮板、浮球部分同，不另贅述，此部分侵占金
        額如附表所載（87年2 期17,000元、4,500 元、400 元
        ，合計21,900元）。
    (三)就88年度而言：
      (1)88年第1期被告就浮板、浮球及第2期被告就浮球、划手
        板所核銷報名費之款項並非實在，理由與前述同，爰予
        引用，亦不再贅論，此部分侵占金額如附表二所載（88
        年5,750 元、2,700 元、5,400 元、3,600 元，合計
        17,450元）。
      (2)關於第2期點心麵包及黑糖糕部分：
        被告係以明月堂於90年9月7日補開之麵包62個，單價15
        元，總價930 元及黑糖糕65個，單價10元，總價650 元
        之收據2 張，用以核銷第2 期報名費點心項1,580 元（
        詳見附表二，收據見偵查卷第50頁），檢察官認此部分
        被告在補助款已有核銷，顯係重複報銷，經查該期之補
        助款，被告確有核銷6 月22日～25日明月堂之點心5,20
        0 元、6 月26日、27日順利西點麵包店之三明治1,950
        元、6 月28、29日休閒小站馬公總店之綠豆沙1,300 元
        、芋頭沙1,300 元及6 月30日源利軒芝店之黑糖糕
        975 元，然該期之游泳班係從6 月21日至30日，據前揭
        參加之學員所述體育場每天均有供應點心，然補助款並
        無核銷6 月21日點心費之記載，則該日之點心自有能係
        向明月堂購買前揭麵包及黑糖糕，證人即明月堂負責人
        黃明座於調查站及原審雖證稱體育場確有向該店購買東
        西，但不記得數量多少，黑糖糕及麵包確是伊店裡的產
        品，是被告要求補開收據等語，但並無確切之事證足證
        被告有重複核銷之事實，此部分被告被訴侵占亦屬不能
        證明。
      (3)關於紅布條部分：
        被告於88年第1 期之補助款已有核銷大新廣告社製作之
        紅布條2 條每條3,000 元，共6,000 元，其又於第2 期
        再由報名費核銷該廣告社於90年8 月15日補開之收據記
        載紅布條2 條，一為3,000元，一為8,500元，共11,500
        元，檢察官遂指報名費之核銷並不實在，訊據被告辯稱
        ：88年為加強宣導，共製作4 條紅布條，分別懸掛於游
        泳池之門口、廣場、司令台及玄關等語，證人即大新廣
        告企業社負責人陳英俊於調查站及原審證稱該2 張收據
        確係本社於本90年8 月15日開立予澎湖縣立體育場，其
        過程係某中年約50歲之男子，於該日至本社表示澎湖縣
        立體育場先前曾向本社訂購2 條紅布條，惟收據遺失，
        要求本社補開立收據，伊記得確有販售數條紅布條予澎
        湖縣立體育場，且時有公家機關於事後因遺失收據要求
        補開，遂開立該2 紙收據交付予該名男子。所提示之紅
        布條上貼字確係本社製作，故伊確定該2 個紅布條係本
        社所販售予澎湖縣立體育場無誤。因該等金額與我當時
        販售紅布條予澎湖縣立體育場之金額差不多，所以我便
        依其要求開立該2 張收據」（見偵卷第81頁、第109 頁
        及原審卷第140 頁），復有相片2 張及大新廣告企業社
        收據兩紙在卷可稽。而88年第1 期之經費補助款中，固
        已列有大新廣告企業社之紅布條2 條費用6,000 元，被
        告復又提出以第2 期報名費支出之大新廣告企業社之紅
        布條2 條費用11,500元，亦即於88年度共訂製4 條紅布
        條，訂製之數量是否適當應屬被告職務上之裁量權，於
        此應審究者乃88年是否確有訂製共4 條之紅布條？參以
        補助經費核銷之憑證，87、88年均各訂製2 條紅布條（
        見偵查卷第208 頁及251 頁），然88年度以補助經費核
        銷部分，除紅布條之支出外，尚有廣告托播、宣傳看板
        放用費之支出等情，則被告辯稱88年度因宣導之故，另
        再訂製2 條紅布條而共訂製有4 條紅布條等語，尚非無
        據。
    (四)綜上所述，被告確有將其於87年、88年收受之學員報名費
      先後挪用共45,500元，事後為掩飾其侵占犯行，又基於與
      商業負責人甲○○基於不實填製會計憑證之犯意聯絡，由
      甲○○出具不實之統一發票，並於調查站調查時提出行使
      ，已甚明灼，所辯要係諉責之詞，不足採信。至被告因被
      調離體育場場長職務，於89年2 月1 日辦理移交時交還之
      9,765 元，因報名費非如政府撥下之公款有報銷之期限，
      被告雖未於游泳班結束時，即行交還，但既已於辦理移交
      時繳還解庫，即難認其有侵占該款之行為。
三、被告丙○○原係澎湖縣立體育場場長，除負責綜理該體育場
    一般行政業務外，尚兼任活動組組長，負責辦理各項體育活
    動事宜，為貪污治罪條例第2 條前段所定係依據法令從事公
    務之人員。核其所為，係違反貪污治罪條例第6 條第1 項第
    3 款之侵占職務上持有之非公用私有財物之貪污罪（被告於
    行為後，貪污治罪條例於90年11月7 日雖有修正第6 條第1
    項第4 款之圖利罪條文，但因條項第3 款則未修正，故無比
    較適用之問題）。公訴人認係違反同條例第4 條第1 項第1
    款之侵占公有財物罪，惟被告侵占其職務上持有學員繳納報
    名費中45,500元之財物，雖該財物已入於公務機關之實力支
    配，但上開報名費在未繳回澎湖縣政府前，尚未歸入公庫，
    仍屬私人所有，並非上開規定所謂之「公有財物」（最高法
    院29年上字第2424號判例及42年台特非字第16號判決參照）
    ，準此，檢察官所引起訴法條尚有未洽，起訴法條應予變更
    。被告為掩飾其侵占犯行，由甲○○將不實之事項登載於
    統一發票上，又犯商業會計法第71條第1 款以明知不實事項
    而填製會計憑證罪（依特別法優於普通法之原則，即不另論
    以刑法第216 條、第215 條之行使業務上文書登載不實罪）
    ，其就業務上文書登載不實罪，被告雖非商業負責人，但與
    商業負責人之甲○○共同實施犯罪，依刑法第31條第1 項之
    規定，被告雖無特定關係，仍應依刑法第28條論以共同正犯
    ，又被告所犯上開二罪，犯意各別，應予分論併罰。又被告
    連續多次挪用87年、88年各2 期之部分報名費，時間緊接，
    手法相同，且觸犯同一構成要件之罪名，顯係基於概括之犯
    意，應依刑法第56條以連續犯論處。檢察官雖未就以不實事
    項填製會計憑證罪部分起訴，惟因該部分起訴事實業已及
    ，本院自得一併予以論究。又被告所侵占之款項為45,500
    元，在50,000以下，且犯罪情節尚屬輕微，應依貪污治罪條
    例第12條第1 項規定減輕其刑。
四、原審予以論罪科刑，固非無見，但查(一)被告係犯貪污治罪條
    例第6 條第1 項第3 款之侵占職務上持有之非公用私有財物
    罪，原審變更起訴法條認被告係犯貪污治罪條例第6 條第1
    項第4 款之圖利罪，已有未洽。(二)又被告所侵占之報名費款
    項僅45,500元，原判決認被告侵占報名費共75,845元，亦有
    未合。(三)又檢察官就被告之全部犯罪事實以裁判上一罪起訴
    者，在審判上為一不可分割之單一訴訟客體，法院自應就全
    部犯罪事實予以合一審判。如僅就中一部分加以審認，而置
    其他部分於不論，即屬刑事訴訟法第379 條第12款所稱「已
    受請求之事項未予判決」之違法（最高法院88年台上字第
    4382號判決參照）。原判決已說明被告侵占之金額較起訴事
    實為少，此即為犯罪事實之一部縮減（同院88年台上字第
    5591號判決參照），而起訴全部犯罪事實係以連續犯之裁判
    上一罪關係，在審判上自屬一不可分割之訴訟客體，苟其中
    一部分不成立犯罪，亦應於理由欄內敘明其依據，並說明不
    於主文另行諭知無罪之理由。而原判決乃未於理由欄說明不
    另為無罪之意旨，僅於事實欄說明誤載之情，同有違誤。被
    告上訴否認犯罪，而指摘原判決不當，雖無理由，惟原判決
    既有可議，即屬無可維持，應由本院將原判決撤銷。審酌被
    告身為資深公務員，並任主管之職，因執行職務而持有非公
    用之私有財物報名費，竟不知潔身自愛，起意侵占，雖所侵
    占之財物不多，但已有辱官箴，惟念其因罹患骨盆腔惡性腫
    瘤，手術後因放射治療之後遺症，引發右側輸尿管阻塞，已
    將輸尿管切除，而有血尿之現象，有重大傷病卡及財團法人
    奇美醫院、署立澎湖醫院、台北醫學大學附設醫院出具之診
    斷書附卷可考，現並已提前退休等一切情狀，爰就侵占職務
    上持有之非公用私有財物罪部分科處有期徒刑2 年8 月，併
    宣告褫奪公權2 年，就明知為不實事項而填製會計憑證罪部
    分，科處有期徒刑4 月，並定其應執行刑為有期徒刑2 年10
    月。又被告犯罪所得財物45,500元應依同條例第10條第1 項
    、第2 項規定諭知發還予澎湖縣政府，如全部或一部無法追
    繳發還時，以其財產抵償之。公訴意旨另以被告尚侵占職務
    上持有之財物41,300元（起訴書認定共86,800元）云云。惟
    查，關於被告實際侵占之數額，業據本院調查證據後認定如
    前，茲不贅言，此部分金額既不能證明被告犯罪，原應為無
    罪之諭知，惟公訴意旨認此部分與上揭有罪部分有連續犯之
    裁判上一罪關係，爰不另為無罪判決之諭知，併此敘明。
據上論斷，應依刑事訴訟法第369 條第1 項前段、第364 條、第
299 條第1 項前段、第300 條，貪污治罪條例第2 條前段、第6
條第1 項第3 款、第10條第1 項、第2 項、第12條、第17條，商
業會計法第71條第1 款，刑法第11條、第56條、第28條、第31條
第1 項、第51條第5 款、第37條第2 項，判決如主文。
本案經檢察官陳宗吟到庭執行職務。
中    華    民    國    95    年    5     月    16    日
                  刑事第四庭    審判長法  官  蕭權閔
                                      法  官  林水城
                                      法  官  陳吉雄
以上正本證明與原本無異。
如不服本判決應於收受本判決後10日內向本院提出上訴書狀，其
未敘述上訴理由者，並得於提起上訴後10日內向本院補提理由書
狀（均須按他造當事人之人數附繕本）「切勿逕送上級法院」。
中    華    民    國    95    年    5     月    18    日
                                      書記官  梁美姿
附錄本判決論罪科刑法條：
貪污治罪條例第6 條第1 項第3 款：
有下列行為之一者，處5 年以上有期徒刑，得併科新台幣3 千萬
元以下罰金：
三  竊取或侵占職務上持有之非公用私有器材、財物者。
商業會計法第71條第1款
商業負責人、主辦及經辦會計人員或依法受託代他人處理會計事
務之人員有左列情事之一者，處5 年以下有期徒刑、拘役或科或
併科新台幣15萬元以下罰金：
一  以明知為不實之事項，而填製會計憑證或記入帳冊者。
                                                  afq


司法院資訊處製作；財團法人民間司法改革基金會備份。
